臺灣高等法院高雄分院刑事裁定　　　　 100年度交抗字第51號
抗　告　人　　交通部公路總局高雄區監理所
代　表　人　　劉育麟
受 處 分人　　康進富
上列抗告人因交通違規聲明異議案件，不服臺灣高雄地方法院中
華民國100年1月20日裁定（99年度交聲字第2924號），提起抗告
，本院裁定如下：
    主  文
原裁定關於吊扣小型車普通駕駛執照部分，及原處分關於吊扣大
貨車職業駕駛執照部分，均撤銷。
康進富汽車駕駛人，駕駛汽車經測試酒精濃度超過規定標準，記
違規點數伍點，並接受道路交通安全講習。
其他抗告駁回。
    理  由
一、抗告意旨略以：（一）按汽車駕駛執照為駕駛汽車之許可憑
    証，依道路交通安全規則第61條規定，民眾已具備較低級車
    類駕駛資格後，當其取得高一級車類駕駛資格時，基於1 人
    1 照之原則，應換發較高一級車類之駕駛執照，並准其駕駛
    較低級之車輛，而道路交通管理處罰條例第35條關於吊扣駕
    駛執照之規定，依新修正之同條例第68條，並無免除規定，
    自應依法執行。又吊扣駕駛執照之目的，並非僅為處罰違反
    道路交通管理事件之行為人，尚有暫時禁止行為人於道路上
    駕駛，以免其短期內再犯之意，以避免駕駛人於短期內駕駛
    動力交通車輛行駛於道路，而危及一般用路人之安全，此一
    考量公眾用路安全之立法，與個人生存權、工作權之保障，
    兩相權衡所保障之利益，堪認上開吊扣駕照之規定，尚在立
    法機關之立法裁量權限範圍內，並無顯然侵害受處分人之生
    存權及工作權。本件受處分人康進富只領有大貨車駕駛執照
    ，既係酒後駕駛自小貨車違規而遭取締，則受處分人依道路
    交通管理處罰條例第35條第1 項第1 款規定吊扣其大貨車之
    駕駛執照，於法自無不合。（二）按一行為同時觸犯刑事法
    律及違反行政法義務規定，經檢察官依刑事訴訟法第253 條
    之1 為緩起訴處分後，行政機關得否就該違反行政法義務事
    項再處以行政罰，法務部行政罰法諮詢小組第一次會議記錄
    記載「緩起訴乃附條件的不起訴處分，亦即為不起訴處分的
    一種，此觀諸刑事訴訟法第256 條規定自明。檢察官為緩起
    訴處分時，依刑事訴訟法第253 條之2 第1 項規定，對被告
    所為之指示及課予之負擔，係一種特殊的處遇措施，並非刑
    罰，因此，刑事案件經檢察官為緩起訴處分確定後，宜視同
    不起訴處分確定，依行政罰法第26條第2 項規定，得依違反
    行政法上義務規定裁處之」，而作成結論。而本件受處分人
    康進富有酒後違規駕車之行為，其所涉之刑責部分，雖經臺
    灣高雄地法院檢察署以98年度偵字第13231 號為緩起訴處分
    確定，並已繳納緩起訴金新台幣（以下同）3 萬元，但其違
    反行政法上義務部分，仍可依道路交通安全管理處罰條例之
    規定予以裁罰，原裁定認為行為人所繳納之緩起訴金額3 萬
    元部分不得再罰，同有未洽，是原裁定顯有違誤，爰依法提
    起抗告，請求撤銷原裁定等語。
二、吊扣駕照部分：經查受處分人康進富於98年3 月6 日酒後駕
    車違規行為後，道路交通管理處罰條例第68條經總統於99年
    5 月5 日以華總一義字第09900107731 號令修正公布，並自
    同年9 月1 日施行，並該條增訂第2 項規定：「領有汽車駕
    駛執照之汽車駕駛人，除駕駛聯結車、大客車、大貨車外之
    非其駕駛執照種類之車輛，違反本條例及道路交通安全規則
    之規定，應受吊扣駕駛執照情形時，無因而肇事致人受傷或
    重傷者，記違規點數5 點。但1 年內違規點數共達6 點以上
    或再次應受吊扣駕駛執照情形者，併依原違反本條例應受吊
    扣駕駛執照處分規定，吊扣其駕駛執照。」。又依道路交通
    管理處罰條例第68條增訂第2 項之立法理由所示：「一、委
    員提案修正條文將產生如駕駛人以其領有之聯結車、大客車
    或大貨車駕駛執照駕駛小型車，違規酒後駕車、肇事逃逸時
    ，卻無法吊扣其所領有之駕駛執照，以限制其繼續駕車行駛
    道路之情形，無法達到有效處罰及維護道路交通安全之立法
    目的。二、鑑於本條例前已修正刪受吊扣駕駛執照處分，吊
    扣各級駕駛執照之規定，為利明確汽車駕駛人駕駛非其駕駛
    執照種類之車輛，違反應受吊扣駕駛執照之處分處理，增訂
    第2 項得緩即予吊扣而採記違規點數及駕駛人仍無改正仍再
    犯違規之應併原吊扣處罰之規定」（參照立法院公報第99卷
    第26期院會紀錄）；足見道路交通管理處罰條例第68條增訂
    第2 項之意旨，係因領有聯結車、大客車、大貨車駕駛執照
    之駕駛人，駕駛聯結車、大客車、大貨車以外之車輛違規有
    應受吊扣駕駛執照情形，且無因而肇事致人受傷或重傷之情
    形，因吊扣其非違規駕駛時所駕駛之汽車駕駛執照，則欠缺
    實質上之關聯，二者不得相互聯結，故不得吊扣其領有之聯
    結車、大客車、大貨車駕駛執照，致無法達懲治警戒效果，
    故改採記違規點數5 點，且駕駛人如未改正再違規時，1 年
    內違規點數共達6 點以上或再次應受吊扣駕駛執照情形者，
    併依原違反本條例應受吊扣駕駛執照處分規定，吊扣其駕駛
    執照。次按行政罰法第5 條規定：「行為後法律或自治條例
    有變更者，適用行政機關最初裁處時之法律或自治條例。但
    裁處前之法律或自治條例有利於受處罰者，適用最有利於受
    處罰者之規定。」。是受處分人於97年8 月23日違規行為後
    ，道路交通管理處罰條例第68條有變更，依行政罰法第5 條
    規定，原則上應適用抗告機關即原處分機關99年10月25日裁
    處時之道路交通管理處罰條例第68條規定，但裁處前之道路
    交通管理處罰條例第68條規定有利於受處罰者，適用最有利
    於受處罰者之規定。經比較修正前後之道路交通管理處罰條
    例第68條規定，修正前道路交通管理處罰條例第68條規定：
    「汽車駕駛人，因違反本條例及道路交通安全規則之規定，
    受吊銷駕駛執照處分時，吊銷其持有各級車類之駕駛執照」
    ，參以其立法理由，係以將違法或違規駕駛人所持有各級車
    類之駕駛執照一併吊扣，失之過酷，影響人民工作及生活過
    鉅，因而受吊扣駕駛執照處分時，不吊扣其他各級車類之駕
    駛執照（詳卷附立法院公報第94卷第70期第136 頁、第138
    頁之院會紀錄）。換言之，駕駛人領有聯結車、大客車、大
    貨車之駕駛執照，因駕駛聯結車、大客車、大貨車以外之車
    輛違規有應受吊扣駕駛執照情形，受吊扣駕駛執照處分時，
    僅吊扣駕駛人違規時駕駛之車類之駕駛執照（至目前實務上
    因採一人一照，如何執行吊扣駕駛人違規時駕駛之車類之駕
    駛執照，乃另一問題，依修法前監理實務作法均採吊扣實際
    核發之駕照，固然司法機關持有不同看法，然實務上實施之
    結果，仍維持駕駛較低級車輛導致其持有較高級車輛種類駕
    照遭吊扣之不合法理之結果，因而此次修法才有較緩和之修
    正文字。而依修正後第68條第2 項之修正理由或有人認立法
    者故意排除「領有聯結車、大客車、大貨車駕駛執照之駕駛
    人」之適用，然若持此一解釋方法所導出之結論豈不又與修
    法前之規定所為解釋違反「不當聯結」法理之情形相同？況
    依立法理由所欲解決之問題，透過立法技術所擬出之法條文
    字，無論依何種解釋方法均無以提供新修正條文文義可供解
    讀該規範對象係排除聯結車、大客車、大貨車領照人之適用
    ，故此一見解為本件所不採，附此敘明）。而修正後道路交
    通管理處罰條例第68條第2 項規定，駕駛人領有聯結車、大
    客車、大貨車之駕駛執照，因駕駛聯結車、大客車、大貨車
    以外之車輛違規有應受吊扣駕駛執照情形，且無因而肇事致
    人受傷或重傷之情形，記違規點數5 點。從而，比較結果，
    修正前道路交通管理處罰條例第68條規定並未較修正後道路
    交通管理處罰條例第68條第2 項規定有利於受處罰者，自應
    適用抗告機關即原處分機關99年10月25日裁處時之修正後道
    路交通管理處罰條例第68條第2 項規定。本件受處分人康進
    富於違規之際所駕駛之車輛為「自小貨車」，故依法所受處
    分內容應僅為限制其駕駛「自小貨車」之權利，原處分機關
    吊扣受處分人康進富所持有之職業「大貨車」駕駛執照，其
    吊扣之車輛等級已有超過，使當事人受超過之處分，自難謂
    適當，原審撤銷其超過部分，即撤銷吊扣職業「大貨車」之
    駕駛執照，改諭知吊扣「小型車」駕駛執照12個月，固非無
    見，惟因受處分人康進富並無小型車駕駛執照可資吊扣，故
    此部分只得依新法之規定記違規點數，抗告人機關此部分之
    抗告，雖無理由，但原裁定此部分既有上開可議之處，仍應
    由本院將此部分之原裁定撤銷及原處分均撤銷，此部分改裁
    處受處分人康進富駕駛汽車經測試酒精濃度超過規定標準，
    記違規點數伍點，並接受道路交通安全講習。
三、罰鍰部分：經查受處分人康進富酒後駕車之行為，係屬同時
    觸犯刑事法律及違反行政法上義務規定之行為，且前經緩起
    訴處分確定，受處分人並給付3 萬元元，有台灣高雄地方法
    院檢察署98年7 月2 日沒金字第98001715號繳費收据及被告
    前案紀錄表1 紙可證，自已產生實質刑罰之效果。揆諸行政
    罰法第26條規定，原處分機關對受處分人康進富上開酒後駕
    車之違規行為為裁罰時，除其行為應處以其他種類行政罰即
    吊扣駕駛執照及施以道路交通安全講習，仍得予以裁處外，
    自不得就該同一違規事實再處以「罰鍰」，原處分再予裁處
    受處分人康進富罰鍰新台幣4 萬9 千5 百元，其超過部分與
    法自屬有違。另道路交通管理處罰條例第35條第8 項亦規定
    ：「前項汽車駕駛人，經裁判確定處以罰金低於本條例第92
    條第3項 所訂最低罰鍰基準規定者，應依本條例裁決繳納不
    足最低罰鍰之部分。」，上開道路交通管理處罰條例第35條
    第8 項之規定，核屬行政罰法第26條第1 項之特別規定。而
    緩起訴處分固屬廣義之司法處分，為避免經法院裁判確定者
    ，仍得裁決繳納；而經緩起訴確定者，反而不得裁決繳納差
    額之不公平情事，所謂經裁判確定應包括緩起訴處分確定。
    準此，本件受處分人康進富已依緩起訴處分命令已繳交國庫
    3 萬元，而原處分機關就康進富之酒後駕車違規，依違反道
    路交通管理事件統一裁罰基準表規定，原得裁處罰鍰新台幣
    4 萬9 千5 百元，是依上開道路交通管理處罰條例第35條第
    8 項規定，罰鍰部分只得再裁罰新台幣19,500元（即差額部
    分），原審裁定將受處分人康進富已繳納之緩起訴金額3 萬
    元部分予以扣除，改為裁處鍰款1 萬9 千5 百元，核無不合
    ，抗告人此部分之抗告為無理由，此部分應予駁回。
據上論結，應依刑事訴訟法第412 條、第413 條，道路交通管理
處罰條例第24條第1 項第2 款、第35條第1 項第1款 、第8 項、
修正後道路交通管理處罰條例第68條第2 項，道路交通案件處理
辦法第26條、第20條前段，裁定如主文。
中    華    民    國  100     年    3     月    22    日
                    刑事第八庭  審判長法  官  洪兆隆
                                      法  官  郭玫利
                                      法  官  張盛喜
以上正本證明與原本無異。
不得再抗告。
中    華    民    國  100     年    3     月    22    日
                                      書記官  齊椿華